【裁判字號】    89,重訴,123
【裁判日期】    891122
【裁判案由】    清償借款
【裁判全文】
臺灣臺南地方法院民事判決  八十九年度重訴字第一二三號
    原      告  台灣中小企業銀行股份
                有限公司
    法定代理人  巳○○
    訴訟代理人  子○○
    被      告  吳慶安即
                登南工業社  住台南縣永康市○○○路二四二巷四弄七一號
                乙○○○    住.
                辛○○      住.
                丁○        住.
                己○○○    住.
    右二人共同
    訴訟代理人  張蓉成律師
    被      告  壬○○      住.
                戊○○      住.
                            .
                丙○○      住.
                庚○○      住.
                卯○○      住.
                甲○○      住.
    被      告  全禾機械工業
                有限公司    設台南縣永康市○○路二○六巷十九號
    法定代理人  丑○○      住.
    被      告  一德針織機械
                有限公司    設台南市○○路四三六號
    法定代理人  辰○○      住.
    被      告  修附電機股份
                有限公司    設高雄縣路竹鄉○○路五五七號
    法定代理人  癸○○      住.
    被      告  燁鋼企業
                有限公司    設屏東縣長治鄉進興村上寮巷十九之一號
    法定代理人  寅○○      住.
右當事人間請求清償借款等事件，本院判決如左：
    主      文
被告吳慶安即登南工業社、乙○○○應連帶給付原告新台幣捌佰壹拾伍萬貳仟陸佰陸
拾捌元，及各如附表一編號一至十五借款餘額欄所示本金之利息暨違約金。
被告辛○○應就附表一編號一所示新台幣捌拾捌萬肆仟陸佰陸拾捌元及利息、違約金
部分，與被告吳慶安即登南工業社、乙○○○負連帶清償責任。
被告壬○○就附表二編號１、２、３之金額、戊○○就附表二編號４、５、６之金額
、丙○○就附表二編號７、８之金額、庚○○就附表二編號９、１０之金額、卯○○
就附表二編號１１、１２之金額、甲○○就附表二編號１３之金額，各應與被告吳慶
安即登南工業社連帶給付原告如附表二所示上開各筆金額及利息。
第一、二、三項之被告如一人履行給付，其他被告在履行範圍內免給付義務。
原告其餘之訴駁回。
訴訟費用由被告吳慶安即登南工業社、乙○○○連帶負擔；被告辛○○就其中十分之
一、被告壬○○就其中十分之一、被告戊○○就其中五分之一、被告丙○○就其中十
分之一、被告庚○○就其中十分之一、被告卯○○就其中十分之一、被告甲○○就其
中二十五分之一，各與被告吳慶安即登南工業社連帶負擔。
本判決第一項於原告以新台幣貳佰柒拾伍萬元為被告吳慶安即登南工業社、乙○○○
供擔保後，得假執行。但被告乙○○○如於假執行程序實施前以新台幣陸佰玖拾玖萬
零玖佰壹拾貳元為原告預供擔保，得免為假執行。
本判決第二項於原告以新台幣拾萬元為被告辛○○供擔保後，得假執行。但被告辛○○如於假執行程序實施前以新台幣捌拾捌萬肆仟陸佰陸拾捌元為原告預供擔保，得
免為假執行。
本判決第三項得假執行。
原告其餘假執行之聲請駁回。
    事      實
甲、原告方面：
  壹、聲明：
    一被告吳慶安即登南工業社、乙○○○、辛○○、丁○、己○○○應連帶給付原
      告新台幣（下同）陸佰伍拾捌萬肆仟陸佰陸拾捌元及如附表一編號一至十三所
      示之利息及違約金。
    二被告吳慶安即登南工業社、乙○○○、丁○、己○○○應連帶給付原告壹佰伍
      拾陸萬捌仟元及如附表一編號十四、十五所示之利息及違約金。
    三被告(一)壬○○、全禾機械工業有限公司(二)壬○○、一德針織機械有限公司(三)戊○○(四)丙○○(五)庚○○、修附電機股份有限公司(六)陳漢、燁鋼企業有限公司(七)
      甲○○等應依序分別與被告吳慶安即登南工業社連帶給付(一)貳拾萬伍仟陸佰
      拾元(二)伍拾伍萬肆仟玖佰元(三)壹佰肆拾捌萬捌仟玖佰元(四)玖拾肆萬玖仟捌佰
      元(五)柒拾玖萬伍仟肆佰肆拾伍元(六)壹佰零萬仟佰元(七)拾貳萬柒仟佰
      元，及如附表二各個被告項下所示之利息。
    四前三項被告，若有人履行一部或全部之給付，而該等給付合計達捌佰壹拾伍萬
      貳仟陸佰陸拾捌元及如附表一、二所示之利息及違約金時，其餘未完全履行給
      付之被告即免除給付之義務。
    五第一、二項請求部分，請准原告供擔保後宣告假執行，第三項部分請依職權宣
      告假執行。
  貳、陳述：
    一被告吳慶安即登南工業社以被告乙○○○、辛○○、丁○、己○○○等為連帶
      保證人，先後向原告借款明細如下，爰請求被告等基於消費借貸及連帶保證之
      法律關係，連帶給付如訴之聲明第一項所示：
      (一)於八十二年六月二十六日借得壹佰壹拾伍萬元，目前尚積欠如附表一編號一
        所示之本金、利息及違約金未清償。
      (二)被告吳慶安另以前揭被告乙○○○等四人為連帶保證人，於八十八年三月十
        一日分別與原告簽訂額度貳佰萬元、佰萬元之週轉金貸款契約，於該額度
        範圍內得循環動用借款，借款額度貳百萬元部分在八十八年三月十一日借得
        貳佰萬元，同年八月二十七日借得玖拾陸萬元，同年九月十四日借得肆拾陸
        萬元，同月二十二日借得伍拾壹萬元，同月二十八日借得貳拾陸萬元，同年
        十一月四日借得拾肆萬元（即如附表一編號二至七所示），三百萬元部分
        於八十八年三月十一日借得佰萬元，同年九月十八日借得玖拾柒萬元，於
        同年十月十二日借得伍拾伍萬元，於同月十八日借得玖拾玖萬元，於同月二
        十八日借得肆拾捌萬元（即如附表一編號八至十一所示），目前尚積欠如附
        表一項次二至十二所示之本金、利息、違約金未清償。
      (三)上開被告於八十八年七月十五日借得柒拾萬元，目前尚欠如附表一項次十三
        所示之本金、利息、違約金未清償。
    二被告吳慶安即登南工業社另以被告乙○○○、丁○、己○○○為連帶保證人，
      另先後向原告借款明細如下所示，依消費借貸及連帶保證之法律關係，請求被
      告吳慶安等四人連帶給付如聲明第二項所示：
      (一)於八十六年九月二十六日依中長期貸款契約及借據借得玖拾陸萬元，目前尚
        欠如附表一項次十四所示之本金、利息、違約金未償。
      (二)於八十七年十月十三日依輔導中小企業升級貸款契約及借據借得玖拾陸萬元
        ，目前尚欠如附表一項次十五所示之本金、利息、違約金未償。
    三被告吳慶安即登南工業社為清償其如訴之聲明第一及第二項原告請求之借款，
      乃背書轉讓其持有如附表二所示之支票共十三紙（證物十九），以期原告屆期
      提示取款清償，詎該等支票，於票載之發票日，經原告提示，均遭付款人以存
      款不足為由退票，爰特依票據法第九十六條第一項及第二項之規定，請求發票
      人及背書人之被告(一)壬○○、全禾機械工業有限公司(二)壬○○、一德針織機械
      有限公司(三)戊○○(四)丙○○(五)庚○○、修附電機股份有限公司(六)卯○○、燁鋼
      企業有限公司(七)甲○○等應分別與被告吳慶安即登南工業社連帶給付原告(一)貳
      拾萬伍仟陸佰拾元(二)伍拾伍萬肆仟玖佰元(三)壹佰肆拾捌萬捌仟玖佰元(四)玖
      拾肆萬玖仟捌佰元(五)柒拾玖萬伍仟肆佰肆拾伍元(六)壹佰零萬仟佰元(七)
      拾貳萬柒仟佰元及如附表二各個被告項下所示之利息。
    四又原告依聲明第一項請求之金額為本金陸佰伍拾捌萬肆仟陸佰陸拾捌元及如附
      表一編號項次一至十三所示之利息及違約金，依聲明第二項請求之金額為本金
      壹佰伍拾陸萬捌仟元及如附表一編號項次十四及十五所示之利息及違約金，依
      聲明第三項請求之金額為本金伍佰拾柒萬陸仟貳佰柒拾伍元及如附表二各個
      被告項下所示之利息之範圍內為具請求權競合之關係，原告根據本訴之數請求
      權訴請被告吳慶安即登南工業社、乙○○○、辛○○、丁○、己○○○、壬○○、全禾機械工業有限公司、一德針織機械有限公司、戊○○、丙○○、庚○○、修附電機股份有限公司、卯○○、燁鋼企業有限公司、甲○○等給付之債
      權額合計，依法自不得逾越聲明第一項請求之金額與聲明第二項請求之金額之
      總數，是若上開被告有人履行一部或全部之給付，而該等給付合計達捌佰壹拾
      伍萬貳仟陸佰陸拾捌元及如附表一、二所示之利息及違約金時，其餘未完全履
      行給付之被告即免除給付之義務。
  參、對被告抗辯所為之陳述：
    一八十一年對保（包括授信約定書、印鑑卡）委託高雄市新興分行辦理，並且另
      有徵信人員向連帶保證人徵信，是否願意擔任連帶保證人，徵信是到保證人家
      中進行，實際問明是否同意保證，同意之後才簽借據。借據上之簽名不需要保
      證人親自簽，只要核對印鑑卡、約定書的印章與借據相符即可放款（依據授信
      約定書第二條及印鑑卡），寫借據的當時不必要保證人親自到銀行，徵信核准
      後才通知借款人及保證人到場蓋章。本件依徵信報告書之總評欄可證明原告有
      通知保證人。如果保證人不同意作保，應該於對保時告知銀行，為何要簽約定
      書及印鑑卡？況丁○是東昱加油站之連帶保證人，該保證契約也沒有親自簽名
      。
    二查被告丁○、己○○○答辯狀之事實及理由欄所言於七十一年間被告吳慶安即
      登南工業社為創業而需資金向原告週轉借貸，基於手足之情，丁○曾同意為吳
      慶安之連帶保證人，而在原告留有約定書，其後因印章變更，丁○再與原告於
      八十一年六月十八日另簽授信約定書作為日後吳慶安向原告貸款時之文書作業
      所需準備‧‧‧。經查被告丁○、己○○○於年間並未為被告吳慶安即登南
      工業社之連帶保證人，而是案外人郭一男之連帶保證人（附證一）。然而八十
      一年六月十八日與原告簽訂授信約定書及印鑑卡係第一次為被告吳慶安即登南
      工業社之連帶保證人，何有不知貸款之理，實有違反常情，顯然係推卸責任所
      言。
    三被告丁○、己○○○均稱其印章各乙枚係由被告乙○○○私自竊取，實讓人難
      以相信，因原告委託新興分行行員李清月至被告丁○、己○○○府上對保，讓
      其簽訂印鑑卡及授信約定書後，寄回予原告，被告乙○○○如何知曉被告丁○
      、己○○○之印章是那一枚，更如何竊得，再言原告委託對保行員李清月與被
      告乙○○○互不認識一個在高雄，一個在台南，更難在對保後再竊得其印章，
      經查對保員李清月於八十一年六月十八日當日係一個人親自去對保，無和別人
      前往，可調其二人當面對質，以探真偽，由此可見，其印章係由被告丁○、己○○○親自蓋章，再查，如被告丁○、己○○○之印章被乙○○○竊得，自應
      向鈞院先發刑責，所至今並未先發，還相好如初，實違反常理。
    四案外人東昱加油站股份有限公司於八十八年九月三十日邀同被告丁○向原告簽
      訂委任保證契約新台幣佰萬元，其契約連帶保證人丁○並不是他本人親簽，
      但其印章係由本人親蓋，被告丁○已當庭承認，並承認作連帶保證人，由此可
      證被告丁○、己○○○為被告吳慶安即登南工業社之連帶保證人，雖未親簽，
      但其印章係親蓋，甚明。
    五被告丁○、己○○○均稱其印章各乙枚係由被告乙○○○私自竊取，實應負舉
      證之責，而不是被告丁○、己○○○、乙○○○各自陳述，顯然係推卸之責。
      況依法律之規定，有使用文字之必要者，得不由本人自寫（如契約），但必須
      親自簽名有同等之效力（民法第三條第一、二項可資參照），爰本案系爭之授
      信契據及借據上之印文既為被告等親為蓋章，則依民法第一百五十三條第一項
      之規定，本案訟爭之消費借貸契約及連帶保證契約即合法成立生效，抑且被告
      抗辯有關「對保」乙節，因對保並非契約之成立或生效要件，為此，原告本諸
      合法有效之借貸契約及連帶保證契約，訴請被告等連帶清償借款，乃適法之權
      利行使，被告等自應本諸誠信履行清償債務之責。
    六被告親自蓋章的部分，依據銀行的業務處理手冊放款第一節（二）及第五節三
      的部分，在授信約定書及印鑑卡親自簽名，借據上的印鑑核對與授信約定書、
      印鑑卡相符就可以放款。以前原告銀行採取授信約定書及印鑑卡相符即可放款
      ，但常常發生爭執，所以今年改採請連帶保證人簽保證書之作業方式。
    七借據上之字跡係被告乙○○○所簽，原告並無意見，但依一般程序，要由保證
      人親自蓋章，本件借款原告只核對印鑑，未看到保證人親自蓋章。
  肆、證據：提出借據、週轉金貸款契約、中長期貸款契約、輔導中小企業升級貸款
      契約書共十九紙、支票及退票理由單共十三紙、授信約定書十一紙、附表一編
      號十三本金七十萬元展期借據六紙、明細表、利率變動表、客戶卡片、徵信報
      告、原告總行函文、被告丁○、己○○○印鑑卡、徵信調查報告、員工外出登
      記簿、業務處理手冊、原告總行八十九年三月二十七日函等影本為證，並聲請
      訊問證人即對保、徵信人員李清月、方水強、劉梅燕、侯文娟。
乙、被告方面：
  (甲)被告吳慶安即登南工業社方面：
    壹、聲明：請求駁回原告之訴及其假執行之聲請。
    貳、陳述：被告吳慶安僅在授信約定書上簽名，其他借據均非吳慶安所簽，財務
        方面均由妻子被告乙○○○出面處理。
  (乙)乙○○○、辛○○方面：
    壹、聲明：請求駁回原告之訴及其假執行之聲請。如受不利之判決，願提供擔保
        請准宣告免為假執行。
    貳、陳述：
      1.被告乙○○○方面：
      一乙○○○有擔任連帶保證人，借據上之所有人簽名均係乙○○○所為，其他
        人均不知道。又登南工業社跟被告全禾機械工業有限公司、一德針織機械有
        限公司、修附電機股份有限公司、燁鋼企業有限公司有生意往來，附表二所
        示支票後面的背書印章均是乙○○○自己刻、自己蓋的，至於被告壬○○、
        戊○○、丙○○、庚○○、卯○○、甲○○之支票是乙○○○簽發的，因他
        們都有投資登南工業社，且同意被告乙○○○使用支票，所以才簽發交付原
        告。
      二第一次對保時，被告乙○○○到丁○家，還有高雄分行的人去，從那次起印
        章就在被告乙○○○處，因第一次蓋完後丁○、己○○○將印章放在桌上，
        被告乙○○○把印章收起來，但沒有告訴丁○，收起來是因為怕丁○等二人
        把印章丟掉，之後再還給被告丁○等二人，但是後來被告乙○○○向原告借
        錢時，就把所有的印章帶去蓋，被告乙○○○不知丁○等二人共刻了六顆印
        章，借錢時，被告乙○○○也沒有另外告訴保證人，因為銀行說會通知保證
        人。借錢時所有借據均是被告乙○○○自己寫所有人的姓名，印章也是被告
        乙○○○自己蓋的，支票是被告乙○○○自己開的，背書的印章也是被告乙○○○自己蓋的。
      三登南工業社原本是被告乙○○○為負責人，因買農地登記的問題，才改由先
        生吳慶安為負責人，登南工業社借錢均是被告乙○○○處理，吳慶安授權被
        告乙○○○處理財務，八十一年後負責人才變更登記。至於被告辛○○保證
        部份，印章是被告乙○○○拿去蓋的，被告辛○○第一次有答應要做保，之
        後印章都放在被告乙○○○處，因被告辛○○怕和其他的印章混在一起，被
        告乙○○○借錢辛○○知道，但他不知他保證多少金額。原告說會通知辛○○。
      2.被告辛○○方面：
        被告辛○○沒有在借據上簽名。但在八十二年的時候有簽名，替登南工業社
        保證一百多萬元，其他的借款被告辛○○均不知情。
    參、證據：提出台南縣政府函、登南工業社營利事業登記證為證。
  (丙)被告丁○、己○○○方面：
    壹、聲明：請求駁回原告之訴及其假執行之聲請。如受不利之判決，願提供擔保
        請准宣告免為假執行。
    貳、陳述：
      一被告丁○及己○○○（下稱丁○等二人）未以連帶保證人身分，替同案被告
        吳慶安即登南工業社擔保向原告借款，原告所提出之借據、貸款契約書、中
        長期貸款契約、輔導中小企業升級貸款契約書、週轉金貸款契約等書據上所
        載被告丁○、己○○○為連帶保證人之簽名、蓋章、住址等均非被告丁○等
        二人所為，係被告乙○○○在原告誤導下私自偽簽並竊取丁○等二人印章盜
        蓋。因被告丁○、己○○○係夫妻，被告吳慶安為丁○之弟，乙○○○係吳
        慶安之七，七十一年間吳慶安為創業需要資金而向原告週轉借貸，丁○曾同
        意為吳慶安之連帶保證人，而在銀行留有約定書，但其後因印章變更，丁○
        等二人與原告再於八十一年六月十八日簽訂授信約定書作為被告吳慶安向原
        告貸款時之文書作業所需，然依一般銀行商業交易習慣，如被告吳慶安向原
        告貸款時，當另行通知被告丁○等二人及其他連帶保證人在借據或相關貸款
        契約書上親自簽名蓋章，或由原告派員向連帶保證人對保，始能放款。然原
        告先行向乙○○○誤導只要替連帶保證人簽名、用印後即可放款，而毋需由
        銀行再行對保，致乙○○○於八十一年六月十八日在原告新興分行簽訂之授
        信約定書後，私自竊取被告丁○等二人之印章各一枚，再持向原告簽立借據
        。被告丁○等二人係至八十八年十二月間原告聲請台灣高雄地方法院查封被
        告己○○○之不動產，前往原告處查詢，始得知上開原委。
      二被告丁○為醫生兼院長，業務繁忙，為收取掛號信件及其他文書使用印章機
        會甚多，為使用方便，在刻印店一次刻同樣木質印章共六枚，己○○○亦同
        ，致未發覺遭乙○○○竊取各一個印章使用。被告乙○○○竊取丁○、己○○○印章後，於八十二年六月二十六日多次盜蓋印章，向原告貸款高達八百
        餘萬元。惟被告丁○等二人並不知情，至八十八年九月三十日被告己○○○
        之父賴進成經營東昱加油站，與原告簽訂委任保證契約時，要求被告丁○等
        二人簽蓋原留原告印鑑卡之印章時，遍尋前開印章無著，始將丁○家中全部
        印章五顆攜往原告辦公室核對，惟亦無法認定，故將該五顆印章全部蓋在委
        託任保證契約上，此足證被告等確不知印鑑章已被乙○○○竊取。
      三本件原告訴請被告丁○、己○○○應連帶給付清償乙○○○所欠借款無非認
        丁○、己○○○二人於八十一年六月十八日共同簽署授信約定書二紙為據。
        惟查該授信約定書所定各款項，僅概括約定立約定書人（即保證人）於主債
        務人未依約履行清償其債務時，立約人（即保證人）當即負責（見授信約定
        書第十一條及第一條所載）惟對主債務人向債權人實際借款若干﹖清償期間
        ﹖（即借款期間）均需依借據為準，由而依據一般銀行商業社會經驗法則，
        銀行為慎重計，均在借據上另需借款人，連帶保證人再行簽章且由銀行再行
        對保無訛後始予放款。且另就本件原告印製之借據中第六項第一款明定「借
        款人及連帶保證人均願將另訂立之授信約定書視為本借據之一部份。」，換
        言之，連帶保證人應確知主債務人借款若干﹖借款期間﹖等事項後，親自在
        借據上簽名、蓋章（與授信約定書簽章均相符）則連帶保證人於主債務人未
        履行給付借款時，當令負連帶保證之責。今乙○○○為一己之私、乘丁○、
        己○○○於八十一年六月十八日簽訂授信約定書後，竊取丁○、己○○○之
        印章，並在八十一年六月二十六日以後分別持往在原告辦公室私自簽署丁○
        、己○○○之名，並將印章交由原告職員蓋章而原告竟未通知、查證或予對
        保，逕予放款，致被告丁○、己○○○，於八十一年六月十八日簽具授信約
        定書時，信以為乙○○○僅向原告借貸新台幣一百五十萬左右之情形大相庭
        異。另八十一年六月十八日簽約時，原告代理簽約人告知「以後借據再會對
        保」致被告丁○等信以為真，至房屋被查封時，始知乙○○○向原告借款高
        達新台幣八百餘萬元。因之丁○、己○○○確為本件之受害人。
            本件乙○○○所簽之借據，既經其迭次於鈞院調查及檢察官偵訊時均自
        白係其私自竊取印章並簽名所為，丁○、己○○○均不知情，該等借據既係
        偽造，則丁○、己○○○所簽定之授信約定書要難附麗於借據之一部份，原
        告當無依據或法律關係訴請鈞院令判丁○、己○○○等共同連帶清償乙○○○之借款甚明。
      四另八十一年六月十八日前往丁○、己○○○診所簽定授信約定書者，確非李
        清月女士，而係一男子，且係在丁○樓下診所簽約。非李清月於鈞院供述在
        二樓簽約等情。因八十九年八月二日鈞院訊畢後，李清月於當(二)日即打電話
        告知己○○○：「我因吃人頭路（台語）所以無法不出庭，請看在我是佛教
        徒上，原諒我」等語，足證李清月應訊均非真實，且係無奈。
      五再就本件被告辛○○等多人，均因乙○○○之私自偽造借據行為而涉訟，並
        非僅丁○、己○○○二人因受牽連，亦可證丁○、己○○○二人於鈞院所供
        及檢察官偵訊時之陳述均係真實而無隱匿不實之虛。
      六末查八十九年八月二日被告被告丁○與證人李清月在鈞院對質時，丁○供陳
        ：「八十一年六月十七日乙○○○打電話來說：銀行將於八十一年六月十八
        日早上來對保，我說好，但你（乙○○○）也必須要來，我才能簽」，但原
        告訴代子○○當庭大聲吼嚷：「胡說八道，八十一年六月十七日委託分行函
        尚未送出，那能知道時對保」然證人李清月卻當庭自認：「委託公函八十一
        年六月十七日收到」。準此，原告訴訟代理人子○○所述確非真實，而係設
        詞誤導鈞院。
    參、證據：提出印章五顆、東昱加油站之委任保證契約等件為證，並聲請訊問證
        人即東昱加油站委任保證契約之承辦人邱傑榮。
  (丁)被告壬○○、庚○○、戊○○、丙○○、卯○○方面：
    支票上之印章係被告的沒錯，當初或因與登南工業社合夥做生意、或為親戚關係
    ，遂將支票及印章均交由被告乙○○○使用。
  (戊)被告全禾機械工業有限公司（下稱全禾公司）、一德針織機械有限公司（下稱一
    德公司）、修附電機股份有限公司（下稱修附公司）方面：
    壹、聲明：請求駁回原告之訴及其假執行之聲請。如受不利之判決，願提供擔保
        請准宣告免為假執行。
    貳、陳述：
      (一)被告等均不認識發票人，亦未背書，支票上之印章均非公司的印章。
      (二)被告一德公司未曾背書轉讓支票，按原告起訴主張被告背書轉讓被告壬○○
        、甲○○等，分別為華南商業銀行永康分行及大安商業銀行永康分行之支票
        三張，被告與上項兩員均不認識，亦無生意往來，何來背書轉讓之說，顯然
        該背書係偽造，原告之主張顯非事實。另經被告查詢各銀行票據貼現之規定
        ，均係以貼現支票核對統一發票是否同一公司，原告顯漏核對此步驟，讓不
        肖之徒有機可乘，其內部稽核顯有疏失，造成被告無枉之災，另外原告未查
        證事實，逕而起訴顯有濫告之嫌。又被告法定代理人係辰○○，而非黃榮讚
        ，檢附公司執照登記影本可稽，另檢附被告之公司登記事項卡影本供核對其
        印鑑是否符合，以資證明非被告一德公司所背書轉讓。
    參、證據：提出一德公司經濟部公司執照、公司變更登記事項卡為證。
  (己)其餘被告方面：
    被告甲○○、燁鋼企業有限公司未於言詞辯論期日到場，亦未提出準備書狀作何
    聲明或陳述。
    理      由
一、本件被告吳慶安即登南工業社、辛○○、壬○○、戊○○、丙○○、卯○○、甲○○、全禾機械工業有限公司、修附電機股份有限公司、燁鋼企業有限公司經合
    法通知，未於最後言詞辯論期日到場，核無民事訴訟法第三百八十六條各款所列
    情形，爰依原告聲請，由其一造辯論而為判決。
二、按民事訴法訟法第一百八十二條第一項規定，訴訟之全部或一部之裁判，以他訴
    訟之法律關係是否成立為據者，法院得命在他訴訟終結前，以裁定停止訴訟程序
    。又按民事訴訟法第一百八十三條規定：「訴訟中有犯罪嫌疑牽涉其裁判者，法
    院得在刑事訴訟終結前以裁定停止訴訟程序」。所謂訴訟中有犯罪嫌疑牽涉其裁
    判，係指在民事訴訟繫屬中，當事人或第三人涉有犯罪嫌疑，足以影響民事訴訟
    之裁判，非俟刑事訴訟解決，民事法院即無從或難於判斷者而言，例如當事人或
    第三人於民事訴訟繫屬中涉有偽造文書、證人偽證、鑑定人為不實之鑑定等罪嫌
    ，始足當之，最高法院七十九年台抗字第二一八號判例足資參照，因之如為民事
    訴訟外之犯罪嫌疑，即無該條停止訴訟程序之餘地，又刑事審理結果並不能拘束
    民事法院，民事法院非不得自行調查證據，本於確信之見解而為判決。被告丁○
    等二人辯稱：就被告乙○○○涉嫌偽造其餘被告之署押、印文，致被告丁○等人
    權益受損，且已向台灣台南地方法院檢察署提出告訴，本件應裁定停止，以待該
    件之審理等語，然被告乙○○○是否偽造簽名盜用印章一節，為民事訴訟外之犯
    罪嫌疑，又此刑事訴訟不但尚未繫屬法院，且該所謂之先決問題並非法律關係之
    成立與否，況本院就此亦有調查證據認定事實之權限，揆諸前揭說明及規定，本
    件尚無裁定停止訴訟程序之必要，核先敘明。
三、原告起訴主張被告吳慶安即登南工業社以被告乙○○○、辛○○、丁○、己○○○等為連帶保證人，先後於八十二年六月二十六日借得壹佰壹拾伍萬元，目前尚
    積欠如附表一編號一所示之本金、利息及違約金未清償。另於八十八年三月十一
    日分別與原告簽訂額度貳佰萬元、佰萬元之週轉金貸款契約，於該額度範圍內
    得循環動用借款，借款額度貳百萬元部分在八十八年三月十一日借得貳佰萬元，
    同年八月二十七日借得玖拾陸萬元，同年九月十四日借得肆拾陸萬元，同月二十
    二日借得伍拾壹萬元，同月二十八日借得貳拾陸萬元，同年十一月四日借得拾
    肆萬元（即如附表一編號二至七所示），三百萬元部分於八十八年三月十一日借
    得佰萬元，同年九月十八日借得玖拾柒萬元，於同年十月十二日借得伍拾伍萬
    元，於同月十八日借得玖拾玖萬元，於同月二十八日借得肆拾捌萬元（即如附表
    一編號八至十一所示），目前尚積欠如附表一項次二至十二所示之本金、利息、
    違約金未清償。另於八十一年六月二十六日起借得七十萬元，嗣後每年均展期重
    新簽立一次借據，至八十八年七月十五日借得柒拾萬元，目前尚欠如附表一項次
    十三所示之本金、利息、違約金未清償。被告吳慶安即登南工業社另以被告乙○○○、丁○、己○○○為連帶保證人，於八十六年九月二十六日依中長期貸款契
    約及借據借得玖拾陸萬元，目前尚欠如附表一項次十四所示之本金、利息、違約
    金未償。於八十七年十月十三日依輔導中小企業升級貸款契約及借據借得玖拾陸
    萬元，目前尚欠如附表一項次十五所示之本金、利息、違約金未償，上開借款之
    明細如附表一所示，爰請求被告等基於消費借貸及連帶保證之法律關係，連帶給
    付如訴之聲明第一項、第二項所示。又被告吳慶安即登南工業社為清償其如訴之
    聲明第一及第二項原告請求之借款，乃背書轉讓其持有如附表二所示之支票共十
    三紙，詎上開支票，經原告提示，均遭付款人以存款不足為由退票，爰特依票據
    法第九十六條第一項及第二項之規定，請求發票人及背書人之被告(一)壬○○、全
    禾機械工業有限公司(二)壬○○、一德針織機械機械工業有限公司、壬○○、一德
    針織機械有限公司(三)戊○○(四)丙○○(五)庚○○、修附電機股份有限公司(六)卯○○
    、燁鋼企業有限公司(七)甲○○等分別與被告吳慶安即登南工業社連帶給付原告如
    附表二各個被告項下所示之利息。又原告請求之借款與票款係請求權競合之關係
    ，若上開被告有人履行一部或全部之給付，而該等給付合計達捌佰壹拾伍萬貳仟
    陸佰陸拾捌元及如附表一、二所示之利息及違約金時，其餘未履行之被告即免除
    給付之義務。
四、被告則以下列等語資為抗辯：
    (一)被告乙○○○方面：被告乙○○○有擔任連帶保證人，借據上之所有人簽名、
      印章均係乙○○○所為，其他人均不知道。又登南工業社跟被告全禾機械工業
      有限公司、一德針織機械有限公司、修附電機股份有限公司、燁鋼企業有限公
      司有生意往來，附表二所示支票後面的背書印章均是乙○○○自己刻、自己蓋
      的，至於被告壬○○、戊○○、丙○○、庚○○、卯○○、甲○○之支票是乙○○○簽發的，因他們都有投資登南工業社，且同意被告乙○○○使用支票，
      所以才簽發交付原告。登南工業社原本以被告乙○○○為負責人，因買農地登
      記的問題，才改由先生吳慶安為負責人，登南工業社借錢均是被告乙○○○處
      理，吳慶安授權被告乙○○○處理財務，八十一年後負責人才變更登記。
    (二)被告辛○○方面：被告辛○○沒有在借據上簽名。但在八十二年的時候有簽名
      ，替登南工業社保證一百多萬元，其他的借款被告辛○○均不知情。
    (三)被告丁○等二人方面：被告丁○等二人未以連帶保證人身分，替同案被告吳慶
      安即登南工業社擔保向原告借款，原告所提出之借據、貸款契約書、中長期貸
      款契約、輔導中小企業升級貸款契約書、週轉金貸款契約等書據上所載被告丁○、己○○○為連帶保證人之簽名、蓋章、住址等均非被告丁○等二人所為，
      係被告乙○○○在原告誤導下私自偽簽並竊取丁○等二人印章盜蓋。又被告丁○等二人雖於授信約定書上簽名，然授信約定書所定各款項，僅概括約定立約
      定書人（即保證人）於主債務人未依約履行清償其債務時，立約人（即保證人
      ）當即負責（見授信約定書第十一條及第一條所載），惟主債務人向原告實際
      借款若干、借款期間為何均需依借據為準，依據一般銀行商業社會經驗法則，
      銀行為慎重計，均在借據上另需借款人、連帶保證人再行簽章且由銀行再行對
      保無訛後始予放款。且借據中第六項第一款明定「借款人及連帶保證人均願將
      另訂立之授信約定書視為本借據之一部份。」，即連帶保證人應確知主債務人
      借款金額、期間等事項後，親自在借據上簽名、蓋章，始負連帶保證之責。又
      被告乙○○○所簽之借據，既經其迭次於鈞院調查及檢察官偵訊時均自白係其
      私自竊取印章並簽名所為，丁○、己○○○均不知情，該等借據既係偽造，則
      丁○、己○○○所簽定之授信約定書要難附麗於借據之一部份，原告當無依據
      請求被告丁○、己○○○連帶清償上開借款。
    (四)被告全禾公司、一德公司、修附公司方面：被告均不認識發票人，亦未背書，
      而無生意上往來，支票上之印章均非公司的印章，顯然該背書係偽造，原告之
      主張顯非事實。另經被告查詢各銀行票據貼現之規定，均係以貼現支票核對統
      一發票是否同一公司，原告顯漏核對此步驟，讓不肖之徒有機可乘，其內部稽
      核顯有疏失，造成被告無枉之災。
五、原告主張被告吳慶安即登南工業社分別以被告乙○○○、辛○○、丁○、己○○○為連帶保證人，先後與原告簽定借據金額一百十五萬元、七十萬元、「週轉金
    貸款契約」額度二百萬元、三百萬元、「中長期貸款契約」九十六萬元、「輔導
    中小企業升級貸款契約」九十六萬元，其中「週轉金貸款契約」為額度共計五百
    萬元，由被告吳慶安即登南工業社開立借據申請循還動用，並依據該契約分別借
    款，各筆金額及起迄日期各如附表一所示，以上借款未能依約清償本金、利息，
    依「授信約定書」第五條第一項之規定，已喪失期限利益，應視為全部到期；又
    登南工業社為清償上開借款，背書轉讓分別由被告壬○○、戊○○、丙○○、庚○○、卯○○、甲○○（下稱被告壬○○等六人）所簽發如附表二所列之支票十
    三紙，經原告提示未獲兌付等事實，業據其提出借據、週轉金貸款契約、中長期
    貸款契約、輔導中小企業升級貸款契約書、授信約定書、連線作業通用查詢驗證
    單、支票及其退票理由單各十三件為證，被告吳慶安、乙○○○、辛○○、丁○
    、己○○○等人就上開借款原告已放款予登南工業社之事實不爭執，被告壬○○
    等六人就授權被告乙○○○簽發支票、登南工業社於支票上背書之事實，業已自
    認，均堪認為真實。又原告主張被告辛○○、丁○等二人為連帶保證人，應負連
    帶保證責任，被告全禾公司、一德公司、修附公司、燁鋼公司（下稱全禾公司等
    四公司）為支票之背書人，應負票據責任，被告則以前揭情詞置辯，則本院應審
    酌者為本件借款之連帶保證人是否與原告就主債務人登南工業社之借款達成連帶
    保證之合意，及被告全禾公司等四公司是否應負票據責任。
六、原告主張被告吳慶安即登南工業社、被告乙○○○應連帶給付如附表一所示之各
    筆借款、利息及違約金；又吳慶安即登南工業社交付由其背書之附表二所示支票
    十三紙以清償上開借款，惟屆期提示均遭退票，並提出如前所述之借據、週轉金
    貸款契約、中長期貸款契約、輔導中小企業升級貸款契約書、授信約定書、連線
    作業通用查詢驗證單、支票及退票理由單十三紙為證，被告吳慶安固辯稱其僅簽
    發授信約定書云云，惟被告乙○○○自認其與吳慶安為夫妻，登南工業社負責人
    原係乙○○○，自八十一年始變更為吳慶安，而登南工業社之財務、借錢均係吳
    慶安授權乙○○○處理等情（本院八十九年九月十八日筆錄參照），並有卷附台
    南縣政府函、台南縣政府營利事業登記證等影本可佐，是原告依消費借貸及連帶
    保證、票據之法律關係，請求被告吳慶安即登南工業社、乙○○○連帶給付附表
    一所示之借款；被告吳慶安即登南工業社與發票人即壬○○等六人連帶給付附表
    二所示之票款，於法有據，應予准許。
七、原告主張被告辛○○、丁○、己○○○於授信約定書、印鑑卡上親自簽名蓋章，
    經原告核對借據上之印文與授信約定書、印鑑卡上之印鑑相符，不須再親自簽借
    據，依據授信約定書第二條約定及印鑑卡，即可放款，被告辛○○、丁○、己○○○自應負連帶保證責任，業據提出借據、授信約定書、印鑑卡為證，被告辛○○、丁○、己○○○對授信約定書、印鑑卡上之簽名印文係其所為之事實業已自
    認，固可信為真實，惟其均辯稱借據上之簽名、印章非其所為，無連帶保證之意
    。經查：
  （一）稱保證者謂當事人約定一方於他方之債務人不履行債務時，由其代負履行責
        任之契約，民法第七百三十九條亦有明文。而連帶保證為保證契約之一種，
        自應由雙方當事人就保證人願與主債務人負同一清償責任有意思之合致，始
        足成立。次按「契約之成立以當事人意思表示一致為要件，除要式行為外，
        當事人之簽名或蓋章，原非契約之成立要件，而消費借貸及連帶保證契約均
        為諾成契約，書面之訂立為契約成立之證明方法，如果客戶證明文書所蓋印
        章或簽名被盜用或被偽造，金融機構復未對保，即不得因為定有此等約定。
        即強指根本未曾成立之契約為已經成立，類此情形，金融機關殊難專依特約
        主張由客戶負其全責」（最高法院七十三年九月十一日，七十三年度第十次
        民事庭會議決議參照）。經查被告辛○○、丁○、己○○○固曾於八十五年
        六月二十日、八十一年六月十八日與原告訂立約定書，然除被告辛○○自認
        曾於八十二年時簽名保證借一百多萬元（即附表一所示編號一之借款）（本
        院八十九年四月二十六日筆錄參照），依民事訴訟法第二百七十九條第一項
        規定，原告無庸舉證外，其餘借款被告辛○○等三人均否認曾為連帶保證。
        原告就系爭借據、週轉金貸款契約、中長期放款契約上之簽名非被告辛○○
        等三人所為，只核對印鑑，未看到保證人親自蓋章之事實，並不爭執（八十
        九年九月十八日筆錄參照），而主張係被告等人所親蓋，依民法第三條規定
        ，自與親自簽名有同等效力等語。惟私文書之真正，他造當事人有爭執者，
        舉證人應負證明其真正之責，此觀民事訴訟法第三百五十七條之規定自明。
        又同法第三百五十八條關於私文書經本人或其代理人簽名、蓋章或按指印者
        推定為真正之規定，須其簽名、蓋章或按指印係本人或其代理人為之，在當
        事人間已無爭執或經舉證人證明者，始得適用。本件被告辛○○等三人除上
        述辛○○自認之附表一編號一借款外，其餘借款未允為被告吳慶安即登南工
        業社之連帶保證人，借據上連帶保證人印文非伊所蓋等語。經查被告乙○○○到庭自認：被告辛○○、丁○、己○○○未曾在借據上簽名蓋章，借錢時
        均是乙○○○自己寫、印章也是自己蓋的，辛○○的印章是辛○○交給乙○○○，丁○等二人的印章是對保後乙○○○未告訴丁○等二人自己收起來的
        等語甚明（本院八十九年七月十七日筆錄參照），若被告辛○○、丁○、己○○○未曾允為連帶保證人，被告乙○○○、吳慶安個人將加重清償之責，
        被告乙○○○並可能負擔相當刑責（被告丁○等人已提起刑事偽造文書告訴
        ，有告訴狀附卷足憑），而其竟為如上陳述，其所述堪可採信，則被告辛○○等三人抗辯未親自蓋章等情足信為真。況原告既就本件債務未經其實際對
        保，而我國人民將自己印章交付他人，委託該他人辦理特定事項者，比比皆
        是，倘持印章之該他人除受託辦理之特定事項外，其他以本人名義所為任何
        法律行為，均須由本人負責，勢將危害社會交易安全，自難單憑借據書上之
        印章與約定書上之印鑑相同，即足認被告辛○○等三人應負連帶保證人之責
        ，原告主張其核對借據之印文與約定書、印鑑卡相同，被告辛○○等人即應
        負連帶保證責任云云，自無可取。且觀諸上開授信約定書第十五條約定「本
        約定書係補充各個授信契據之一般性共通約款」，約定書上並未約定借款或
        保證借款之金額，足見約定書僅係補充其後兩造借款契約之一般共通約定，
        至兩造保證契約之成立，仍須經由個別契約之意思合致而成立，則細閱上開
        約定書，亦可見僅係一般條款之宣示，其上就被告所負債務內容之具體金額
        及存續期間等均未見記載，亦未約定連帶保證主債務人吳慶安即登南工業社
        借款債務之具體金額、借款期間及清償方式等項，益徵上開約定書係附屬於
        個別借貸契約，是尚難以系爭約定書之簽具，而認被告辛○○等三人就原告
        與主債務人吳慶安即登南工業社所有之借貸債務均有成立連帶保證契約之意
        思合致至明。原告雖另以原告銀行徵信人員曾向被告辛○○、丁○、己○○○進行徵信，並確認上開被告有任連帶保證人之意，惟為被告辛○○等三人
        否認。經查，授信人員方水強證稱係以電話詢問被告辛○○等三人是否作保
        ，並告以作保金額（八十九年八月二日筆錄），然被告丁○、己○○○否認
        曾有上開徵信電話，而授信人員為原告銀行行員，所為證言自難期待公允而
        無偏頗，況徵信作業係原告銀行內部調查連帶保證人之信用、資產狀況之程
        序，自難以原告曾為徵信程序，而足認被告辛○○等三人已與原告就上開附
        表一所示各項借款達成連帶保證之合意。
  （二）又本件約定書係定式契約，原係由原告所製作，並以債權人強勢之立場，命
        債務人簽名及蓋章，此為公眾週知之事實，該約定書第二條內載：「立約人
        因名稱、．．．印鑑、．．或其他足以影響貴行權益變更情事發生時，應即
        以書面將變更情事通知貴行，並辦妥變更或註銷留存印鑑手續，於未為前項
        通知及變更或註銷留存印鑑手續前與貴行所為之交易，立約人均願負其責任
        ，如因而造成貴行損害，並負賠償責任。」等語；如認為該約定書有效，則
        立約人即被告辛○○等三人於立約之後，任何人如有盜用或偽造渠等印章為
        保證人，向原告為保證債務，不論其金額之多寡，被告辛○○等三人皆須負
        責清償，而金融機關即原告祇為其本身作業上（即借款時之對保）之省略或
        方便，竟置立約人即被告辛○○等三人事後權益於不顧，顯非衡平之道，此
        項約定顯與公序良俗有背，依民法第七十二條規定，難認有效，最高法院七
        十八年台上字第二一一八號判決亦同此意旨，況目前社會使用印章代替簽名
        之情形，甚為普遍，僅審認書據上印鑑之真偽，即認契約之成立存在，亦與
        法律規定相悖，自不足採。末參以原告所提出之被告印鑑卡，其上雖載有：
        本戶向貴行往來憑右列印鑑，惟審視其意，印鑑卡之設立應係供銀行比對印
        鑑真偽之用，即以書據上之印鑑，與留存印鑑卡之印鑑相符，認定該印鑑之
        真正效力，並非謂該印鑑所為之書據無論是否具備其他法律要件，一律生效
        力。雖原告以業務處理手冊為據，認僅核對授信約定書、印鑑卡相符即可辦
        理貸放手續，然此係原告銀行內部規範行員之作業手則，亦不因核對印鑑相
        符，不問連帶保證人與原告間有無為連帶保證之意思表示合致，而可生連帶
        保證效力。況原告總行亦發函予原告各營業單位，於辦理授信時應請連帶保
        證人於連帶保證書親自簽章，以免影響銀行債權，有原告提出之八十九年三
        月二十七日八九審管字第○二八二三號函在卷可按，是原告主張上開借據與
        授信約定書、印鑑卡上之印鑑相符，而認被告應負連帶保證之責任云云，顯
        有誤會，亦難憑採。
八、原告主張被告吳慶安即登南工業社為清償如附表一之各項借款，交付如附表二所
    示之支票十三紙，其上分別有全禾公司等四公司之背書，全禾公司等四公司應分
    別與發票人即被告壬○○等六人、被告吳慶安即登南工業社負連帶給付之責，惟
    為被告全禾公司等四公司所否認。經查，全禾公司等四公司之背書係被告乙○○○所自為，經被告乙○○○自認在卷，被告乙○○○並可能因此陳述負擔相當刑
    責，已如前述，而其竟仍為自認，自堪可採信。原告復未能舉證上開票據上被告
    全禾公司等四公司背書之真正，其據以請求被告全禾公司等四公司連帶給付票款
    ，自屬無據，應予駁回。
九、綜上所述，被告吳慶安即登南工業社為系爭借款主債務人、被告乙○○○實際負
    責財務處理向原告借款並為連帶保證人，自應連帶負如附表一所示之本金、利息
    、違約金之責任，又被告辛○○自認其連帶保證如附表一編號一之借款，就該借
    款自應負連帶責任。而被告辛○○除上開附表一編號一之借款外及被告丁○、己○○○與原告間，既未就主債務人吳慶安即登南工業社之借款負連帶保證責任之
    意思表示達成合致，就上開借款自未成立連帶保證契約。從而，原告依連帶保證
    契約之法律關係，請求被告辛○○連帶給付原告附表一編號二至十三之借款、利
    息及違約金，請求被告丁○、己○○○連帶給付原告附表一編號一至十五之借款
    、利息及違約金，洵非有據，應予駁回。又原告依票據關係請求發票人即被告壬○○等六人、背書人吳慶安即登南工業社分別連帶給付如附表二所示票款及利息
    ，為有理由，應予准許，逾此部分請求，因被告全禾公司等四公司之背書係遭偽
    造，自不負票據上責任，應予駁回。至於原告請求之附表二所示票款係用以清償
    附表一各筆借款之部分，是如被告壬○○等人給付票款，借款人或連帶保證人於
    該履行範圍內，即可免除給付義務，自屬當然。
十、本判決第一項、第二項原告勝訴部分，原告及被告乙○○○、辛○○分別陳明願
    供擔保，聲請宣告假執行及免為假執行，經核均無不合，爰分別酌定相當擔保金
    額准許之。本判決第三項，係命清償票據上債務，依民事訴訟法第三百八十九條
    第一項第四款，依職權宣告假執行。至於原告敗訴部分，其假執行之聲請失所附
    麗，不應准許。
十一、本件事證已臻明確，兩造其餘有關授信約定書簽名時由原告何行員到場、被告
      丁○為擔保東昱加油站之借款任連帶保證人及其他攻擊防禦方法及舉證，核與
      判決結果無影響，爰不逐一論述，併予敘明。
十二、據上論結，本件原告之訴為一部有理由、一部無理由，依民事訴訟法第三百八
      十五條第一項前段、第七十九條但書、第八十五條第二項、第三百八十九條第
      一項第四款、第三百九十條第二項、第三百九十二條，判決如主文。
中      華      民      國    八十九    年     十一     月    二十二    日
                                臺灣臺南地方法院民事第一庭
~B法      官  蔡孟珊
右為正本係照原本作成。
如對本判決上訴，須於判決送達後廿日內向本院提出上訴狀。
中      華      民      國    八十九    年      十二    月      一      日
~B法院書記官  秦建華


司法院資訊處製作；財團法人民間司法改革基金會備份。
